---
output:
  pdf_document: 
    keep_tex: yes
    number_sections: yes
  word_document: default
outp ut:
  pdf_document:
    toc: no
    fig_caption: yes
    number_sections: yes
header-includes:
  - \usepackage{pdfpages}
  - \usepackage{graphicx}
fontsize : 14pt
lineheight : 3pt
---

\includepdf{projet.pdf}

\renewcommand{\contentsname}{\textcolor{blue}{Table des matières}}

\textcolor{blue}{\tableofcontents}

\newpage

#  INTRODUCTION

Après avoir suivi 30 heures de cours intensifs sur le logiciel R,
encadrés par notre estimé maître, M. HEMA Aboubakar, analyste en 
recherche, nous avons eu l'opportunité de nous immerger dans diverses 
manipulations et fonctionnalités avancées de cet outil puissant. Ces 
cours ont été enrichissants et nous ont permis de développer un large 
éventail de compétences essentielles en analyse de données.
Pendant cette formation, nous avons abordé de nombreux sujets 

passionnants, notamment :

- L'appurement et le traitement des données, où nous avons appris à 

nettoyer et préparer des ensembles de données volumineux pour une 

analyse précise.

- L'édition de documents sur R, en utilisant des techniques avancées 

pour produire des rapports et des présentations de qualité 

professionnelle.

- La cartographie, qui nous a permis de représenter graphiquement des 

données spatiales et géographiques de manière visuellement attrayante.

- Rshiny, une plateforme qui nous a ouvert les portes à la création 

d'applications interactives basées sur des analyses réalisées avec R.

- L'analyse de texte (textmining), une compétence puissante pour 

extraire des informations significatives à partir de grandes quantités 

de textes non structurés.

- Le calcul parallèle, nous permettant d'accélérer le traitement de 

données massives en utilisant plusieurs cœurs de processeurs.

- L'intégration de Python dans R, combinant la puissance des deux 

langages pour des analyses plus complexes.

- La résolution de systèmes d'équations linéaires, qui nous a aidés à 

résoudre des problèmes mathématiques avancés.

- L'utilisation avancée des tableaux, pour une manipulation plus 

efficace et une gestion optimale des données.

Tout au long de ce parcours d'apprentissage enrichissant, nous avons 

développé des compétences solides qui nous permettront d'aborder des 

projets de données complexes avec confiance et expertise.

Le projet final que nous entreprenons maintenant vise à mettre en 

pratique l'ensemble des connaissances acquises lors de ce cours. Nous 

sommes impatients de relever ce défi et de démontrer notre 

compréhension approfondie du logiciel R. Grâce à cette expérience, nous 
sommes convaincus que nous serons mieux préparés à relever les défis 

analytiques du monde réel et à apporter des solutions innovantes aux 

problèmes complexes auxquels nous serons confrontés dans notre domaine 

de recherche.et de mettre en pratique les connaissances acquises en classe

\newpage

# Chargement des packages importants
```{r message=FALSE, warning=FALSE}
knitr::opts_chunk$set(warning = FALSE, message = FALSE)
library(readxl) # importer charger des données excel
library(dplyr) # pour la manipulation les bases de données
library(gtsummary)# pour les tableaux statistiques
library(tidyverse)# pour
library(ggplot2) # pour les graphiques
library(ggridges)# pour faire la courbe de densité
library(huxtable) # pour les tableaux 
library(fs) # pour la cartographie
library(gtsummary) # tableaux avancés
library(kableExtra) # tableaux
library(gridExtra) # pour mettre deux tableaux cote à cote 
library(rgdal) # mettre deux tableaux cote à cote
library(stats) # pour effectuer des tests statistiques 
library(devtools)
#devtools:: install_github("mikabr/ggpirate")
library(ggplot2)
```

\newpage

# PROJET 1

## Importation et mise en forme

##  Importation de la base de données\

```{r message=FALSE, warning=FALSE}
#______________________on importe avec read_xlsx_______________________________

projet<-read_xlsx("Base_Partie 1.xlsx")  

```

**Il est necessaire de renommer les variables d'étude**\

```{r message=FALSE, warning=FALSE}
#______________________Renomer les variables________________________________
projet <- projet %>% 
  dplyr::rename(Niveau_instruction = q25,
                
                Statut_juridique = q12,
                
                Proprietaire_Locataire=q81,
                       
                Activite_principale=q8)
```

##  Tableau qui resume les valeurs manquantes par variable\

```{r message=FALSE, warning=FALSE}

#_________Compter les valeurs manquantes pour chaque variable__________________

missing_counts <- projet %>% 
  
  dplyr:: summarise(across(everything(), 
                           ~sum(is.na(.))))

#_______Convertir la table de comptage en format tbl_summary___________________

missing_tbl <- missing_counts %>%
  pivot_longer(everything(), 
               names_to = "Variable",
               values_to = "Nbre observations manquantes") 

#__________________Afficher le tableau résultant_______________________________

T1<-kableExtra::kable(as.data.frame(missing_tbl),
                      caption = "Nombre d'observations
                      manquantes par variable")
T1
```


\newpage

##  **Vérifions s'il y a des valeurs manquantes pour la variable key**\

```{r message=FALSE, warning=FALSE}

valeurs_manquantes_key <- sum(is.na(projet$key))

#_____________Vérification et identification des PME concernées________________

if (valeurs_manquantes_key > 0) {
  pme_manquantes <- projet$nom_de_lacolonnedesPME[which(is.na(projet$key))]
  cat("Il y a", 
      valeurs_manquantes_key,
      "valeurs manquantes pour la variable 'key' dans la base de données du projet.")
  cat("\nLes PME concernées sont :", 
      unique(pme_manquantes))
} else {
  cat("pas de valeurs manquantes pour la variable 'key'.")
}
```

##  **Création de variables**\

```{r message=FALSE, warning=FALSE}

projet <- dplyr::rename(projet,
                        region=q1,
                        departement=q2,
                        sexe=q23)
```

##  **Créer la variable sexe_2**\

```{r message=FALSE, warning=FALSE}

#_________________________initialisation_______________________________________

projet$sexe_2 <- 0

#_________________________affection des valeurs selon la condition____________

projet$sexe_2[projet$sexe == "Femme"] <- 1

```

##  **Créer un data.frame nommé langues**\

```{r message=FALSE, warning=FALSE}
#__________________ Variables communes_________________________________

cle_variable <- "key"
#_______________________________________________________________________

language_variables <- grep("^q24a_",
                           names(projet), 
                           value = TRUE)

langues <- projet[,
                  c(cle_variable, 
                    language_variables)]

# Créer la variable "parle" égale au nombre de langues parlées

langues$parle <- rowSums(langues[, 
                                 language_variables])

# Sélectionner uniquement les variables "key" et "parle" 

langues <- langues[, 
                   c(cle_variable,
                     "parle")]

# Fusionner les data.frames "projet" et "langues" en utilisant la variable "key"

projet <- merge(projet, 
                langues, 
                by = cle_variable)
```

\newpage

#  **Analyses descriptives**\

##  **Detection des valeures manquantes**\ 

```{r message=FALSE, warning=FALSE}
# Filtrer les observations avec des valeurs aberrantes

projet_aberrantes <- subset(projet, 
                            q24 >99)

# Créer un boxplot avec les valeurs aberrantes

ggplot(projet_aberrantes, 
       aes(x = "",
           y = q24)) +
  geom_boxplot(outlier.shape =NA) + 
  
#Supprime les marqueurs par défaut des valeurs aberrantes
  
  geom_text(aes(label = q24),
            vjust = -1.5) + 
  
#Affiche les valeurs numériques des valeurs aberrantes
  
  labs(title = "Boxplot des Ages aberrants supérieures à 100 ans",
       x = "",
       y = "AGE")
```

## **Analyse univariée Bivariée**\

```{r message=FALSE, warning=FALSE}
tableau1 <- projet %>% 
  gtsummary::tbl_summary(
    include = c("sexe",
                "Niveau_instruction",
                "Statut_juridique",
                "Proprietaire_Locataire"),
    statistic = all_categorical() ~ "{p} % "
  ) 

# Analyse bivariée

tableau2 <- projet %>% 
  gtsummary::tbl_summary(
  include = c("sexe",
              "Niveau_instruction",
              "Statut_juridique",
              "Proprietaire_Locataire"),
  by="sexe",
  statistic = all_categorical() ~ "{p} % "
)

gtsummary:: tbl_merge(
  list(tableau1, 
       tableau2),
  tab_spanner = c("**Analyse univariée**",
                  "**Analyse bivariée**"))%>%
  bold_labels() %>%
  italicize_levels() %>%  
  modify_header(
    list(
      label ~ "**Variables**")
  )%>%
  add_header_above()%>%
 as_gt() 
```

\newpage
## **ANALYSES SUPPLEMENTAIRES**\
 

```{r message=FALSE, warning=FALSE}
# Sélectionner les variables pour l'analyse par filière selon le sexe

tableau3 <- projet %>%
  subset(filiere_1 == 1) %>% 
  gtsummary:: tbl_summary(
    include = region ,
    by = filiere_1 ,
    statistic = all_categorical() ~ "{p} % ",
    percent = "col"
  ) 
tableau4 <- projet %>%
  subset(filiere_2==1) %>% 
  gtsummary:: tbl_summary(
    include = region ,
    by = filiere_2 ,
    statistic = all_categorical() ~ "{p} % ",
    percent = "col"
  ) 
tableau5 <- projet %>%
  subset(filiere_3==1) %>% 
  gtsummary:: tbl_summary(
    include = region ,
    by = filiere_3 ,
    statistic = all_categorical() ~ "{p} % ",
    percent = "col"
  ) 
tableau6 <- projet %>%
  subset(filiere_4==1) %>% 
  gtsummary:: tbl_summary(
    include = region ,
    by = filiere_4 ,
    statistic = all_categorical() ~ "{p} % ",
    percent = "col"
  ) 
tbl_merge(
  list(tableau3, tableau4,tableau5,tableau6),
  tab_spanner = c("**FILIERE ARACHIDE**", 
                  "**FILIERE ANACARDE**",
                  "**FILIERE MANGUE**",
                  "**FILIERE RIZ**"))%>%
  bold_labels() %>%
  italicize_levels() %>%  
  modify_header(
    list(
      label ~ "**PRODUCTION**")
  )%>%
  add_header_above() %>% 
  as_hux_table()# transformer le tableau 
```

\newpage

###  **Representation**\ 

```{r message=FALSE, warning=FALSE}

ggplot(projet, 
       aes(x = Niveau_instruction,
                   fill = Statut_juridique))+
 geom_bar(position = "dodge", 
          stat = "count")+
  labs(title = "Niveau_instruction selon Statut_juridique")+
 theme_classic() 
```

\newpage

##  **Courbes de densité**\
```{r message=FALSE, warning=FALSE}

ggplot(projet, aes(x = sexe,
                   y = Activite_principale)) +
  
  geom_density_ridges(aes(fill =  Activite_principale)) +
  
  scale_fill_manual(values = c("#00AFBB",
                               "#E7B800", 
                               "#FC4E07",
                               "#FC4E07",
                               "#00AFBB",
                               "#FC4E07",
                               "#E7B800",
                               "#00AFBB",
                               "#FC4E07"))+
  
  labs(title = "Courbe de densité")
```

\newpage

```{r message=FALSE, warning=FALSE}
# Chargement des bibliothèques nécessaires
library(ggplot2)
library(ggpirate)
library(gridExtra)

# Répartition 1 : Filtrer les données et renommer la variable "q24" en "age"
Repartition1 <- projet %>%
  rename(age = q24) %>%
  filter(age < 120)

# Répartition 2 : Filtrer les données et renommer la variable "q26" en "Annees_experience"
Repartition2 <- projet %>%
  rename(Annees_experience = q26) %>%
  filter(Annees_experience < 50)

# Création du premier graphique (Répartition par âge selon le sexe)
plot1 <- ggplot(Repartition1, aes(x = sexe, y = age)) +
  geom_pirate(aes(colour = sexe)) +
  xlab("Sexe") +
  ylab("Âge") +
  ggtitle("Répartition par âge selon le sexe") +
  theme_light() +
  theme(plot.title = element_text(color = "blue"))

# Création du deuxième graphique (Années d'expérience selon le sexe)
plot2 <- ggplot(Repartition2, aes(x = sexe, y = Annees_experience)) +
  geom_pirate(aes(colour = sexe)) +
  xlab("Sexe") +
  ylab("Nombre d'années d'expérience") +
  ggtitle("Années d'expérience selon le sexe") +
  theme_light() +
  theme(plot.title = element_text(color = "blue"))

# Afficher les graphiques côte à côte sur une même ligne
grid.arrange(plot1, plot2, ncol = 2)

```




##  **Visualisation des données temporelles**\

```{r message=FALSE, warning=FALSE}

ggplot(projet, 
       aes(x=start,
           y=submissiondate))+
  
    geom_line()+ 
  
  theme(plot.title = element_text(hjust = 0.1)) + 
  
  theme(plot.background = element_rect(fill = "green",
                                       
                                       colour = "black")) + 
  
  theme(panel.background = element_rect(fill = "white",
                                        
                                        colour = "black")) + 
  
  theme(panel.grid.major = element_line(colour = "gray", 
                                        
                                        linetype = "dashed"))+
  
  labs(title = "Debut de l'interview par jour",
       
       x = " DEBUT",
       
       y = "Soumission")
```


\newpage

#  Cartographie\

##  **Transformer le data.frame en données géographiques dont l'objet sera nommé projet_map.**\

```{r message=FALSE, warning=FALSE}
library(sf)

# chargement des données du senegal gadm

sen_sf <- st_read("données_SEN/gadm36_SEN_1.shp")

# Extraire le CRS
crs_sen_sf <- st_crs(sen_sf)

# Créer un objet sf à partir des coordonnées géographiques

 projet_map <- st_as_sf(projet,
                        coords=c("gps_menlongitude",
                                 
                                 "gps_menlatitude"),
                        
                        crs=crs_sen_sf)
 
# mergeons les deux bases 
 
projet_map<-st_join(projet_map,
                    
                    sen_sf)

# afficher la classe 

class(projet_map) 
```

\newpage

##  Réprésentation spatiale des PME suivant le sexe\
```{r message=FALSE, warning=FALSE}
 ggplot(projet_map) +
  geom_sf(data = sen_sf,show.legend = TRUE, size = 1) +
  geom_sf(data = projet_map, aes(fill = sexe,
                                 col = sexe, 
                                 shape = sexe),
          size = 1) +
  labs(title = "REPARTITION DES PME par sexe") +
  geom_sf_text(data= sen_sf,
               aes(label=NAME_1))+
  theme_void()
```


##  **Réprésentation spatiale des PME suivant le niveau d’instruction**\

```{r message=FALSE, warning=FALSE}
ggplot(projet_map) +
  geom_sf(data = sen_sf,color = "grey", 
          size = 1) +
  geom_sf(aes(fill = Niveau_instruction, 
              col = Niveau_instruction, 
              shape=Niveau_instruction), 
          size = 1) +
   labs(title = "REPARTITION DES PME selon le Niveau d'instruction")+
  geom_sf_text(data= sen_sf,
               aes(label=NAME_1))+
  theme_void()
```

##  Une analyse spatiale de votre choix\

```{r message=FALSE, warning=FALSE}
  ggplot(projet_map) +
  geom_sf(data = sen_sf, color = "grey", 
          size = 1) +
  geom_sf(aes(fill = Statut_juridique, 
              col = Statut_juridique, 
              shape = Statut_juridique),
          size = 1) +
  geom_sf_text(data= sen_sf,
               aes(label=NAME_1))
  labs(title = "PME selon le statut juridique") +
  theme_void() 
```

\newpage

#  **Partie** 2

##  **Nettoyage et gestion des données**\

**Importation de la base**\

```{r message=FALSE, warning=FALSE}

data <- read_xlsx("Base_Partie 2.xlsx",
                     sheet = "data",
                     col_names = TRUE)
```

##  **Renommer la variable "country_destination" en "destination"**\

```{r message=FALSE, warning=FALSE}

data<-data %>% 
  dplyr::rename(destination=country_destination)
```

##  **Remplacer les valeurs négatives par des valeurs manquantes**\
```{r message=FALSE, warning=FALSE}

data$destination <- ifelse(data$destination >= 0,
                           data$destination, 
                           NA)
```

##  **Creation de  nouvelle variable**\

**Pour ce cas ci nous devons nous d'abord detecter les outliers**\

**pour ce faire nous procedons comme suit** :\

```{r message=FALSE, warning=FALSE}
# Filtrer les observations avec des valeurs aberrantes

age_aberrant <- subset(data, 
                       age >100)

# Créer un boxplot avec les valeurs aberrantes

ggplot(age_aberrant, aes(x = "", 
                         y = age)) +
  geom_boxplot(outlier.shape =NA) +  
  geom_text(aes(label = age), 
            vjust = -1.5) + 
  labs(title = "Boxplot des Ages aberrants supérieures à 100 ans",
       x = "",
       y = "AGE")
```

**Au vu de ce qui préceède nous procéderons à une méthode d'imputation par la moyenne**\ 

```{r message=FALSE, warning=FALSE}
# Déterminer les bornes pour les âges aberrants 

age_min_aberrant <- 0
age_max_aberrant <- 100

# Calculer l'âge moyen pour les âges non-aberrants

age_mean_non_aberrant <- mean(data$age[data$age > 
                                         age_min_aberrant &
                                         data$age < 
                                         age_max_aberrant], 
                              na.rm = TRUE)

# Remplacer les âges aberrants par l'âge moyen non-aberrant

data <- data %>% 
  mutate(age = ifelse(age <= age_min_aberrant | age >=
                        
                        
                        age_max_aberrant, 
                      
                      age_mean_non_aberrant,
                      
                      age))

# Conserver uniquement les chiffres après la virgule des âges

data <- data %>% 
  
  mutate(age = floor(age))

# Déterminer l'âge minimum et l'âge maximum 

age_min <- min(data$age,
               na.rm = TRUE)
age_max <- max(data$age,
               na.rm = TRUE)

# Calculer le nombre de classes d'âge avec une amplitude de 5 ans

nb_classes <- ceiling((age_max - age_min) / 5)

# Générer les bornes des classes d'âge 

bornes_classes <- seq(age_min, 
                      length.out = nb_classes + 1, 
                      by = 5)

# Utiliser la fonction cut() pour créer la variable "classe_age" 

data$classe_age <- cut(data$age, 
                       breaks = bornes_classes, 
                       include.lowest = TRUE, 
                       right = FALSE)

```

##  **Créer une nouvelle variable contenant le nombre d'entretiens**\

```{r message=FALSE, warning=FALSE}
data <- data %>%
  
  group_by(enumerator) %>%
  
  mutate(nombre_entretiens = n()) %>%
  
  ungroup()
```

##  **Créer une nouvelle variable "groupe_traitement" avec des affectations aléatoires**

```{r message=FALSE, warning=FALSE}

set.seed(123)  # Pour fixer l'alea

data$groupe_traitement <- sample(c(0, 1), 
                                 
                                 size = nrow(data), 
                                 
                                 replace = TRUE)
```

##  **Fusionner la taille de la population de chaque district**\

```{r message=FALSE, warning=FALSE}

# Lecture des données de la deuxième feuille (districts)

district <- read_excel("Base_Partie 2.xlsx",
                       
                       sheet = "district")

# Fusion des données en utilisant la variable commune/district

donnees_fusionnees <- merge(data,
                            district,
                            by = "district",
                            all.x = TRUE)

```

##  **Calculer la durée de l'entretien et indiquer la durée moyenne de l'entretien par enquêteur**\

```{r message=FALSE, warning=FALSE}

# Calculons la durée de l'entretien par enquêteur 

donnees_fusionnees <- donnees_fusionnees %>%
  
  dplyr:: mutate(duree_entretien = endtime - starttime)

#Calculons la durée moyenne de l'entretient

duree_moyenne_entretient <- weighted.mean(donnees_fusionnees$duree_entretien,
                                          
                                          donnees_fusionnees$nombre_entretiens,
                                          
                                          na.rm = TRUE ) 
```


##  Indiquons la durée moyenne de l'entretien par enquêteur\

```{r message=FALSE, warning=FALSE}

duree_moyenne_par_enqueteur <- donnees_fusionnees %>%
  
  group_by(enumerator) %>%
  
  summarise(duree_moyenne = weighted.mean(duree_entretien,
                                          nombre_entretiens,
                                          na.rm = TRUE)) 
print(duree_moyenne_par_enqueteur)
```


##  **Renommez toutes les variables de l'ensemble de données en ajoutant le préfixe "endline\_" à l'aide d'une boucle.**\

```{r message=FALSE, warning=FALSE}

nouvelles_colonnes <- paste0("endline_",
                             colnames(donnees_fusionnees))

donnees_fusionnees <- donnees_fusionnees %>%
  
  rename_with(~ nouvelles_colonnes, 
              
              everything())

```


##  **Analyse et visualisation des données**\

**Créez un tableau récapitulatif contenant l'âge moyen et le nombre moyen**\

```{r message=FALSE, warning=FALSE}

# Calculons les centres des d'ages

tableau_recapitulatif <- donnees_fusionnees %>%
  
  group_by(endline_district) %>%
  
  summarise(age_moyen = weighted.mean(endline_age,
                                      
                                      endline_population, 
                                      
                                      na.rm = TRUE),
            
            enfants_moyen = weighted.mean(endline_children_num,
                                          
                                          endline_population, 
                                          
                                          na.rm = TRUE)) 
```

##  **Testez si la différence d'âge entre les sexes au seuil de 5%**\

```{r message=FALSE, warning=FALSE}

# Recoder la variable "endline_sex" en 1 pour "femme" 
#et 0 pour "homme"

donnees_fusionnees$endline_sex <- 
  
  ifelse(donnees_fusionnees$endline_sex == 1,
         "femme",
         "homme")
```


```{r}
donnees_fusionnees %>%   tbl_summary(
  
  include = "endline_age",
  
  by= "endline_sex",
  
  statistic = all_continuous() ~ "{mean} ± {sd}"
  
) %>%
  
  add_difference(
    
  ) %>% 
  as_hux_table()
```


##  **Créer un nuage de points de l'âge**\

```{r message=FALSE, warning=FALSE}
library(ggplot2)
nuage_points <- ggplot(data = donnees_fusionnees, 
                       aes(x = endline_age, 
                           y = endline_children_num)) +
  geom_jitter(aes(shape = endline_sex),
              size = 2)+
  geom_smooth(method = "lm",
              se = FALSE)+
  labs(x="Nombre d'enfant",
       y = "Age", 
       title = "Nuage de point")+
  labs( col = "Sexe",
        shape = "Sexe") +
  theme_minimal()+
  theme(plot.title = element_text(color = "green", 
                                  size = 16, 
                                  face = "bold",
                                  hjust = 0.5 ))
# Afficher le nuage de points
nuage_points
```


##  **Estimer l'effet de l'appartenance au groupe de traitement**\



\newpage
## Tableau avec trois modeles\

```{r message=FALSE, warning=FALSE}

modele <- stats::lm(endline_intention ~ endline_groupe_traitement, 
                      
                      data = donnees_fusionnees) 
modele %>% 
  
  gtsummary:: tbl_regression(
    label=list(endline_traitement = "TRAITEMENT") 
  ) %>% 
  as_flex_table()
```


**Tableaux des trois modeles**\

```{r message=FALSE, warning=FALSE}
model_A <- modele %>% 
  
  gtsummary::tbl_regression()

model_B <- stats::lm(endline_intention~endline_age +endline_sex,
                     data = donnees_fusionnees) %>% 
  
  gtsummary:: tbl_regression()

model_C <- stats::lm(endline_intention~endline_age + endline_sex +
                       endline_district,data = donnees_fusionnees) %>%
  
  gtsummary::tbl_regression()

gtsummary:: tbl_stack(
  
  list(model_A , 
       model_B , 
       model_C),
  group_header = c("Modele A", 
                   "Modele B",
                   "Model C")
) %>% 
  
  as_flex_table()
```

\newpage




\newpage
#  Conclusion

En conclusion, notre parcours de 30 heures de formation intense sur le logiciel 
R sous la direction bienveillante de M. HEMA Aboubakar, analyste en recherche, 
a été une expérience extrêmement enrichissante. Nous avons été exposés à une 
diversité de manipulations avancées et de fonctionnalités puissantes de cet outil
, nous permettant de développer un éventail complet de compétences en analyse de données.

Chaque sujet abordé, du nettoyage des données à l'intégration de Python dans R 
en passant par la résolution de systèmes d'équations linéaires et l'analyse de 
texte, nous a apporté des connaissances essentielles pour mener à bien des projets
de données complexes. La maîtrise de la cartographie et de Rshiny nous a ouvert 
de nouvelles perspectives dans la création d'applications interactives et la visualisation de données.

Grâce à ce projet final, nous aurons l'occasion de démontrer notre compréhension approfondie du logiciel R et de mettre en pratique l'ensemble de nos apprentissages. Nous sommes convaincus que cette expérience nous a mieux préparés à affronter les
défis analytiques du monde réel, et nous sommes impatients d'apporter des solutions innovantes aux problèmes complexes que nous rencontrerons dans notre domaine de recherche.

Nous tenons à exprimer notre gratitude envers notre formateur, M. HEMA Aboubakar, 
dont l'expertise et le dévouement ont grandement contribué à notre apprentissage. 
Nous sommes également reconnaissants envers les équipes d'exposés pour cette opportunité d'enrichir nos compétences et de nous épanouir professionnellement.

Enfin  nous sommes enthousiastes à l'idée d'appliquer ces nouvelles compétences 
dans nos projets futurs et de continuer à explorer les possibilités infinies 
offertes par le logiciel R dans le domaine passionnant de l'analyse de données.